臺灣高雄地方法院刑事判決　　　　　　　　　　　　　　九十年度訴字第四四二號
　　公　訴　人　台灣高雄地方法院檢察署檢察官
　　被　　　告　丑○○
　　被　　　告　癸○○
　　被　　　告　丁○○
　　被　　　告　丙○○
　　被　　　告　辛○○
　　　　　　　 原名黃梓賢）.
　　被　　　告　乙○○
　　被　　　告　子○○
　　被　　　告　己○○
右列被告等因偽造文書等案件，經檢察官提起公訴（八十九年度偵字第二０六四二號
及第二二二七０號），本院判決如左：
    主  文
丑○○共同連續行使偽造私文書，足以生損害於他人，處有期徒刑伍月，如易科罰金
，以參佰元折算壹日。
辛○○共同行使偽造私文書，足以生損害於他人，累犯，處有期徒刑肆月，如易科罰
金，以參佰元折算壹日。
癸○○、丁○○、丙○○、乙○○、鐘立喜、己○○，共同行使偽造私文書，足以生
損害於他人，各處有期徒刑參月，如易科罰金，均以參佰元折算壹日。
偽造之「勝詮營業所」印章壹枚及國華人壽公司業務人員所得明細表共柒張上之「勝
詮營業所」之印文共柒枚，均沒收。
    事  實
一、辛○○（原為黃梓賢）曾於民國八十七年間因偽造文書案件，經台灣苗栗地方法
    院判處有期徒刑三月確定，並於八十八年十月二十七日執行完畢。
二、癸○○、丁○○、丙○○、辛○○、乙○○、鐘立喜、己○○等人均明知自己並
    非國華人壽保險股份有限公司（下簡稱國華人壽公司）之專員，渠等竟仍分別與
    國華人壽公司人員丑○○基於共同行使偽造私文書及詐欺取財之概括犯意聯絡，
    於八十八年十二月間，由丑○○利用其任職在國華人壽公司之便，先由其於不詳
    時間及地點，利用不知情印章店店員，偽刻國華人壽公司「勝詮營業處」之印鑑
    一枚，並蓋於癸○○、丁○○、丙○○、辛○○、乙○○、鐘立喜、己○○等人
    之國華人壽公司業務人員所得明細表（八十八年十二月份）上，而連續偽造癸○○等人之所得明細表之私文書，足生損害於國華人壽公司。丑○○並代為填寫萬
    泰商業銀行小額循環信用貸款申請書之申請金額欄、基本資料欄、公司資料欄、
    聯絡人資料欄後，分別偕同癸○○、丁○○、丙○○、辛○○、乙○○、鐘立喜
    、己○○人前往位在高雄縣鳳山市○○路一六五之三號之萬泰商業銀行鳳山分公
    司，由癸○○、丁○○、丙○○、辛○○、乙○○、鐘立喜、己○○等人親自在
    萬泰商業銀行小額循環信用貸款申請書上申請人暨同意書人欄簽章，再將上開申
    請書連同前開偽造之所得明細表交付予不知情之萬泰商業銀行鳳山分公司承辦人
    員而行使，足以生損害於國華人壽公司對於薪資管理及萬泰商業銀行對於核發貸
    款申請之正確性，且致使萬泰商業銀行陷於錯誤，而分別於八十八年十二月間，
    核准各貸款新台幣（下同）三十萬元予癸○○、丁○○、丙○○、辛○○、乙○○、鐘立喜、己○○等人。乙○○及子○○乃旋於以核發之現金救急卡提款四萬
    七千元，癸○○、丁○○及己○○旋於以核發之現金救急卡提款五萬元，丙○○
    及辛○○旋於以核發之現金救急卡提款六萬元之金額，並將部分款項交予丑○○
    。嗣因癸○○、丁○○、丙○○、辛○○、乙○○、鐘立喜、己○○等人未依約
    繳納本息，經萬泰商業銀行向國華人壽公司查詢，始知上情。
三、案經萬泰銀行訴請台灣高雄地方法院檢察署檢察官偵查起訴。
    理  由
一、訊據被告丑○○對於右揭犯罪事實，坦承不諱；另訊據被告癸○○、丁○○、丙○○、辛○○、乙○○、鐘立喜、己○○等人，均矢口否認有何偽造文書及詐欺
    之犯行，均辯稱：渠等是向被告丑○○買保險，是被告丑○○說可以替渠等辦理
    小額信用貸款，渠等不知道被告丑○○有偽造所得明細表云云置辯。惟查：
（一）經本院依職權向國華人壽公司函查被告癸○○、丁○○、丙○○、辛○○、乙○○、鐘立喜、己○○等人是否曾任職於國華人壽公司，且前開業務人員所得
      明細表上「勝詮營業所」章之真偽等情事，據該公司函覆稱：「一、本公司確
      設有『勝詮營業所』，但台函所附之『營業章』樣本，經核並非該營業處所使
      用之真正戳章。二、來函所示三薪資單，並非本公司所製作。三、庚○○○、
      癸○○、丁○○、黃梓賢（後更名為辛○○）、黃智仁（應係壬○○）、乙○○、子○○、己○○均未曾任職本公司：：：」等語，此有國華人壽公司九十
      年八月二十一日（９０）華壽業管字第一一八二號函乙份附卷可按。是被告癸○○、丁○○、丙○○、辛○○、乙○○、鐘立喜、己○○等人確未任職於國
      華人壽公司，且前揭業務人員所得明細表及「勝詮營業所」印鑑，應均係被告
      丑○○所偽造。
（二）又告訴人替被告癸○○、丁○○、丙○○、辛○○、乙○○、鐘立喜、己○○
      等人辦理對保時，皆有詢問渠等是否任職於國華人壽公司一事，業據告訴人萬
      泰銀行代理人甲○○於本院到庭供稱：「：：：而我們當在辦理開卡時，都有
      親自對被告等人對保，並詢問他們是否在國華人壽工作，他們都回答是」等語
      （見本院九十年八月十六日訊問筆錄）、「（當初如何告訴被告等人？）申請
      書上的資料，一定都是已經詳載。因為這是最後的程序。我們原本都是要客人
      親自過來填寫，但是本件我們誤以為他們都是國華人壽的員工，所以才讓他們
      先把申請書送過來，等我們核准之後，再請本人過來簽名。所以被告等，簽名
      時，應該確實已經有看過，要他們簽名，就是要他們確認資料無誤」、「我們
      一定會在銀行由經辦親自看被告親自簽名。而且會問他們是否是國華人壽的職
      員，他們也都沒有否認」等語紊詳（見本院九十一年一月二十三日訊問筆錄）
      ；另據證人王毓慧即告訴人之徵信人員於本院審理時證稱：「（案發當時在銀
      行從事何種業務？）徵信方面。就是審核申請人的資料，一般我們會問明申請
      人的工作狀況，及辦理貸款的需求，之後再按照申請書上的資料去審核。」、
      「《提示申請書》是否是這種申請書？）是。書面審核是用該張申請書，之後
      再請申請人來銀行對保。我有同時對保過呂某、黃某，是簡某陪同他們一起過
      來，當時我有問他們說是否因為都在國華人壽開完會所以才有辦法一起過來對
      保，他們也說是這樣的情形，後來我有交換名片，但是他們都沒有名片。對保
      的內容，有問他們受僱於國華人壽的狀況，他們有說是推廣業務，不是收費。
      因為我們這種卡，在壽險業需求很大，還有請他們幫忙介紹，他們也說好。他
      們因為是同時來，所以我比較有印象。其他的被告都是單獨來的，也是由我來
      做徵信，但是問的事情，也都是相同的事情」等語明確（見本院九十年八月三
      十日訊問筆錄）。佐以被告丙○○於本院審理時供稱：「（丑○○表示，若銀
      行的人打電話詢問，須表示是國華人壽的員工？）是的。銀行的人有打電話來
      問我過」等語（見本院九十一年九月二十七日審判筆錄），是被告癸○○、丁○○、辛○○、乙○○、鐘立喜、己○○等辯稱銀行未詢問渠等是否任職於國
      華人壽公司云云，顯係卸責之詞，不足此信。
（三）另據被告丑○○供稱：「（當初如何向這些人說明？）因為主管向我說只要他
      們有投保，就可以幫他們出具薪資表。申請書是銀行有拿放在主管那邊。我有
      問過主管如何提出薪資證明，主管說他們如果正常繳息，就不會有問題。就是
      因為這些人沒有正常繳息，才會發生本件。這些人都是戊○○的朋友。當時我
      有向客戶說，他們如果有向我們投保的話，而且他們有其他正常職業，我還是
      可以幫他們申請小額貸款，如果沒有正常職業的證明，我可以幫他們出具薪資
      證明。後來我都有陪他們去辦理對保及領卡。那些人確實都有加入保險」（見
      本院九十一年六月五日訊問筆錄）等語相符，並有萬泰商業銀行小額循環信用
      貸款申請書暨所附之國華人壽公司業務人員所得明細表、小額循環信用貸款契
      約及萬泰商業銀行客戶交易明細表等資料附卷可稽。再按共同正犯間，非僅就
      其自己實施之行為負其責任，並在犯意聯絡之範圍內，對於他共同正犯所實施
      之行為，亦應共同負責，最高法院三十二年上字第一九０五號判例足資參照。
      經查：被告癸○○、丁○○、丙○○、辛○○、乙○○、鐘立喜、己○○等人
      向告訴人萬泰商業銀行申請小額信用貸款時時，乃附有國華人壽公司業務人員
      所得明細表，然渠等並非國華人壽公司專員等情，已如前述，足證被告等係以
      偽造之所得明細資料申請小額信用貸款，而被告丑○○於申辦貸款時曾向被告
      癸○○等人索取所得資料，然因被告癸○○等人無法提供，乃全權委託被告丑
      ○○處理等節，且被告癸○○、丁○○、丙○○、辛○○、乙○○、鐘立喜、
      己○○等亦不否認並未提出薪資證明予被告丑○○在卷，從而應足認不論被告
      丑○○以何方式申請核准貸款，均在被告癸○○、丁○○、丙○○、辛○○、
      乙○○、鐘立喜、己○○與被告丑○○共謀使告訴人萬泰商業銀行核准貸款之
      犯意內，是以揆諸上揭判例之旨，被告癸○○、丁○○、丙○○、辛○○、乙○○、鐘立喜、己○○等人對於偽造薪資所得明細資料一事，實難謂其等被告
   丑○○無須共同負擔刑責。況被告丑○○於填寫完申請書後，既有將申請書交
      付被告癸○○、丁○○、丙○○、辛○○、乙○○、鐘立喜、己○○等人審閱
      ，由渠等親自簽名，則被告癸○○、丁○○、丙○○、辛○○、乙○○、鐘立
      喜、己○○等人於簽名當時對於渠等之申請書公司資料人欄上係載明任職於國
      華人壽公司擔任專員職務一節顯應知之甚明，是渠等辯稱係受被告丑○○所騙
      、僅係在申請書上簽名云云，實為事後卸責之詞而不足採信。綜上所述，本件
      事證明確，被告等犯行，應堪認定。
二、核被告等所為，均係犯刑法第二百十六條、第二百十條之行使偽造私文書罪，第
    三百三十九條第一項之詐欺取財罪。又被告丑○○利用不知情之店員偽造國華人
    壽公司「勝詮營業所」之印章，為間接正犯。被告丑○○於國華人壽業務人員所
    得明細表上蓋用「勝詮營業所」之印章之偽造印文行為，均為偽造私文書之部分
    行為；又其偽造該私文書後復持以行使，其偽造之低度行為，應為行使上開偽造
    私文書之高度行為所吸收，均不另論罪。被告癸○○、丁○○、丙○○、辛○○
    、乙○○、鐘立喜、己○○等人就前開犯行，各與被告丑○○有犯意聯絡及行為
    分擔，為共同正犯。又被告等均係以行使偽造私文書之方法以達詐欺取財之目的
    ，是渠等所犯上開二罪有方法目的之牽連關係，應依刑法第五十五條規定從一重
    之行使偽造私文書罪處斷。又被告丑○○先後多次偽造前揭業務人員所得明細表
    ，時間緊接手法相同觸犯同一罪名，顯係基於概括之犯意為之，為連續犯，應依
    刑法第五十六條論以一罪。又被告辛○○曾於八十七年間因偽造文書案件，經台
    灣苗栗地方法院判處有期徒刑三月確定，於八十八年十月二十七日執行完畢，其
    受有期徒刑之執行完畢，五年以內再犯有期徒刑以上之罪，為累犯，應依刑法第
    四十七條規定加重其刑。爰審酌被告丑○○為招攬保險業務，竟任意偽造所得明
    細向告訴人申請小額貸款，惡性非輕，惟念其犯後坦承犯行態度良好，又被告癸○○、丁○○、丙○○、辛○○、乙○○、鐘立喜、己○○等之犯罪動機、目的
    、對告訴人萬泰商業銀行造成之損害，且渠等迄今仍未賠償告訴人之損失，及犯
    罪後猶圖卸刑責態度不佳等一切情狀，酌情各量處如主文所示之刑。又刑法第四
    十一條業已於九十年一月十日修正公布，並於同年月十二日生效，其第一項前段
    規定為「犯最重本刑為五年以下有期徒刑以下之刑之罪，而受六個月以下有期徒
    刑或拘役之宣告，因身體、教育、職業、家庭之關係或其他正當事由，執行顯有
    困難者，得以一元以上三元以下折算一日，易科罰金。」，本件被告等犯罪時間
    雖在上開條文修正生效前，然依刑法第二條第一項前段規定，行為後法律有變更
    者，應適用裁判時之法律，故依刑法第二條第一項前段之規定，就被告等所宣告
    之刑併以諭知易科罰金之折算標準。
三、被告丑○○偽造之「勝詮營業所」印章一枚，雖未扣案，然並無證據證明已經滅
    失，仍應依刑法第二百十九條規定宣告沒收。國華人壽公司業務人員所得明細表
    七張上之「勝詮營業所」之印文共七枚，均依刑法第二百十九條規定沒收之。至
    被告丑○○偽造之國華人壽公司業務人員所得明細表共七張，因被告丑○○已向
    告訴人萬泰銀行行使，並非被告丑○○所有，依法均不予沒收，併此敘明。
四、至公訴人以九十年度偵字第六七八七號移送被告丁○○涉嫌偽造文書部分，訊據
    被告丁○○堅詞否認有何假結婚之犯行，是尚難認被告丁○○係基於概括犯意而
    再犯公訴人移送併案之偽造文書犯行，佐以該案之犯罪時間為八十九年九月距本
    案之犯罪時間即八十八年十二月，已相隔近九個月之久，亦難認被告丁○○係基
    於偽造文書之概括犯意而為之，是此部分移送事實，尚乏具體事證足以認定與前
    開起訴判決事實有裁判上一罪關係，是此部分自應退回，由檢察官依法處理。
據上論斷，應依刑事訴訟法第二百九十九條第一項前段，刑法第二條第一項前段、第
二十八條、第二百十六條、第二百十條、第三百三十九條第一項、第五十五條、修正
後第四十一條第一項、第五十六條、第四十七條、第二百十九條，罰金罰鍰提高標準
條例第一條前段、第二條，判決如主文。
本案經檢察官陳正達到庭執行職務。
中      華      民      國    九十一    年      十      月     十一     日
                                     臺灣高雄地方法院刑事第五庭
                                         審判長法  官    吳永宋
                                               法  官    林家賢
                                               法  官    張茹棻
右正本證明與原本無異。
如不服本判決，應於判決送達後十日內，向本院提出上訴狀。
                                               書記官    李忠霖
中      華      民      國    九十一    年      十  月     十一     日
附錄法條：
刑法第二百一十六條
行使第二百十條至第二百十五條之文書者，依偽造、變造文書或登載不實事項或使登
載不實事項之規定處斷。
刑法第二百一十條
偽造、變造私文書，足以生損害於公眾或他人者，處五年以下有期徒刑。
刑法第三百三十九條第一項
意圖為自己或第三人不法之所有，以詐術使人將本人或第三人之物交付者
，處五年以下有期徒刑、拘役或科或併科一千元以下罰金。
刑法第三百三十九條
意圖為自己或第三人不法之所有，以詐術使人將本人或第三人之物交付者
，處五年以下有期徒刑、拘役或科或併科一千元以下罰金。
以前項方法得財產上不法之利益或使第三人得之者，亦同。
前二項之未遂犯罰之。
